【裁判字號】    95,簡上,215
【裁判日期】    951212
【裁判案由】    詐欺
【裁判全文】
臺灣嘉義地方法院刑事判決             95年度簡上字第215號
上  訴  人  臺灣嘉義地方法院檢察署檢察官
上  訴  人  丙○○
（即被告）
上列上訴人等因詐欺案件，不服本院95年度嘉簡字第1223號中華
民國95年9月7日第1審簡易判決（聲請簡易處刑書案號：95年度
偵字第5588號），提起上訴，本院管轄之第2審合議庭判決如下
：
    主  文
原判決撤銷。
丙○○共同連續犯詐欺取財罪，處有期徒刑月，如易科罰金，
以銀元佰元折算壹日。
    事  實
一、丙○○原為台灣人壽保險股份有限公司（下稱台灣人壽公司
    ）之業務員，因其經濟情況發生困難，竟基於意圖為自己不
    法所有之概括犯意聯絡，於民國（下同）94年10月及同年11
    月間，先後4次前往甲○○○位於嘉義市○○○路265巷47號
    住處，分持由不知情之李世華或乙○○（李、林2人涉案部
    分由檢察官另為不起訴處分）所簽發如附表所示之支票4紙
    ，連續向甲○○○佯稱：該等支票係其所代收尚未到期之台
    灣人壽公司保戶保費支票，因年關將近，須先調借現金繳回
    台灣人壽公司，供作業績，屆時如數返還云云，並為取信於
    甲○○○，丙○○復分別提供電話號碼撥打予有相同犯意聯
    絡之不詳成年男女，由該等不詳男女在與甲○○○通話時，
    假稱係李世華或乙○○其人，該等支票確係交付予丙○○用
    以支付保險費云云，且核對支票金額與銀行無誤，致使甲○○○信以為真，陷於錯誤，先後交付如附表所示之金錢予丙○○；丙○○即以上開虛假查證之詐術，總計向甲○○○詐
    得金錢共312,639元。詎上開4紙支票經提示均不獲兌現，幾
    經催討未果，嗣丙○○逃匿無蹤，避不見面，甲○○○始知
    受騙。
二、案經甲○○○告訴臺灣嘉義地方法院檢察署檢察官偵查後聲
    請以簡易判決處刑。
    理  由
一、訊據上訴人即被告（下稱被告）丙○○固承認其曾持上開支
    票4紙，向告訴人甲○○○表示係客戶購買繳付保險費之支
    票，先行調借現金共312,639元之情無訛，惟矢口否認有何
    詐欺犯行，並辯稱：關於李世華支票部分，告訴人因先前收
    過我持以調現之李世華支票，均獲兌現，故告訴人在收受
    本件李世華2紙支票時，都說不用查證，至於本件乙○○支
    票部分，告訴人收受支票時，均曾以電話向乙○○查證，絕
    未使用詐術云云。經查：
  (一)本件告訴人甲○○○接受被告持本件4紙支票調現時，確實
    經由被告提供之電話號碼，而與「自稱李世華或乙○○之人
    」，為上開通話查證之內容等情，業據告訴人於本院審理中
    以證人身分具結證述綦詳（見簡上卷第57-60頁），且被告
    於偵查中亦供承：我持本件4紙支票向告訴人調現時，都有
    提供李世華、乙○○的電話予告訴人撥打查證，是我要求李
    、林2人要說本件4紙支票是為繳付保險費而簽發，實則，當
    時我跟李、林2人約定借票來借款，他們相信我有能力還錢
    ，為了讓我順利調現，他們才配合我等語（見偵卷第15頁）
    ，並經本院於審理中當庭勘驗播放該等偵查錄影光碟，查明
    該等偵查筆錄所載與錄影光碟內容相符無誤，有審理筆錄在
    卷可佐（見本院卷第64頁），又本院查無被告之該等偵查中
    陳述有何出於強暴、脅迫、利誘、詐欺、違法羈押或其他不
    正方法情事，故認告訴人關於此部分之指述為可採。
  (二)其次，被告於偵查中先供承：告訴人撥打電話查證時，實際
    接聽電話的人是李世華或乙○○本人云云（見偵卷第15頁）
    ，惟被告於上訴狀中改陳稱：本件4紙支票借款時，告訴人
    並未打電話查證云云（見簡上卷第4頁），嗣被告於本院審
    理中又改稱：關於李世華支票部分，我是提供我同事的電話
    讓告訴人查證云云（見簡上卷第67頁），先後供詞反覆不一
    ，屢為翻異，互見矛盾，真實性堪值懷疑，又證人李世華及
    乙○○於偵查中均結證稱本件4紙支票雖係其等簽立予被告
    ，但其等從未接獲上開告訴人之查證電話等語（見偵卷第36
    、37、53、54頁），且本件復無告訴人通話查證之對象確係
    李世華或乙○○之證據，故難認被告曾辯稱告訴人通話查證
    之對象係李世華或乙○○其人云云，可予採信。
  (三)綜上，被告持本件4紙支票向告訴人調現時，所提供予告訴
    人之通話查證對象既非李世華或乙○○其人，則被告所使用
    者顯係詐術，其上開所辯乃係臨訟卸責之詞，委無可採，此
    外，復有本件本票及退票理由單各4紙在卷足憑（見他字卷
    第7-1 0頁）；本件事證明確，被告犯行堪以認定。
二、查被告丙○○行為後，刑法於94年2月2日公布，95年7月1日
    施行。按行為後法律有變更者，適用行為時之法律，但行為
    後之法律有利於行為人者，適用最有利於行為人之法律，現
    行刑法第2條第1項定有明文。此規定係規範行為後法律變更
    所生新舊法律比較適用之準據法，是刑法第2條本身雖經修
    正，但刑法第2條既屬適用法律之準據法，本身尚無比較新
    舊法之問題，應一律適用裁判時之現行刑法第2條規定以決
    定適用之刑罰法律。經查：
  (一)被告行為後，95年6月14日修正公布，同年7月1日施行之刑
    法施行法第1條之1第1項、第2項前段增訂「中華民國94年1
    月7日刑法修正施行後，刑法分則編所定罰金之貨幣單位為
    新臺幣。94年1月7日刑法修正時，刑法分則編未修正之條文
    定有罰金者，自94年1月7日刑法修正施行後，就其所定數額
    提高為30倍。」等內容。而被告所犯之刑法第339條第1項自
    72年6月26日（即罰金罰鍰提高標準條例修正公布日）迄今
    未修正，其罰金法定刑為「1,000元」，貨幣單位乃「銀元
    」（刑法第339條第1項參照），依罰金罰鍰提高標準條例第
    1條前段提高10倍，實為「銀元10,000元」，經折算為「新
    臺幣30,000元」。刑法施行法於95年7月1日施行後，所定罰
    金之貨幣單位為新臺幣，就其所定數額提高為30倍，刑法第
    339條第1項之罰金法定刑「1,000元」，依該規定折算，亦
    為「新臺幣30,000元」。是刑法施行法前開條文修正後，刑
    法第339條第1項「罪刑」並未變更。刑法施行法第1條之1第
    1項、第2項前段之法律效果乃將刑法分則罰金刑之貨幣單位
    從「銀元」轉換為「新臺幣」，係貨幣單位之準據法，修正
    意旨亦止於釐清吾國先前易生混淆之貨幣單位系統，與罪刑
    無涉，尚無刑法第2條第1項新舊法比較適用之問題，自應適
    用現行有效之法律。
  (二)刑法第33條第5款修正為：「罰金：新臺幣1,000元以上，以
    百元計算之」等規定，是依修正後之法律，刑法第339條第1
    項之詐欺罪所得科或併科之罰金刑最低為新臺幣1,000元；
    然依被告行為時之刑罰法律即罰金罰鍰提高標準條例第1條
    前段規定之提高倍數10倍及刑法第33條第5款規定之罰金最
    低額1元計算，該罪之罰金刑最低額為銀元1元，換算為新臺
    幣，最低額僅為新臺幣3元，比較修正前、後之刑罰法律，
    自以被告行為時關於科處罰金刑之法律較有利於被告。
  (三)修正後刑法第28條規定：「2人以上共同實行犯罪之行為者
    ，皆為正犯」，將舊法之「實施」修正為「實行」，僅為法
    理之明文化，非屬法律之變更，不生比較適用之問題。
  (四)被告行為後，刑法第56條關於連續犯之規定業經修正刪除，
    除法理上合於接續犯、包括一罪之情形仍可以一罪論外，其
    餘數犯罪行為之情形，即應依刑法第51條規定分論併罰。是
    該項刪除雖非犯罪構成要件之變更，但已影響行為人刑罰之
    法律效果，自屬法律有所變更，而有比較新舊法之必要。查
    被告所犯上開犯罪行為均發生於新法施行前，且各次犯行時
    、點，各自獨立，惟其時間緊接，所犯係構成要件相同之罪
    名，主觀上顯係基於概括犯意為之，依修正前刑法第56 條
    之規定，成立連續犯；而修正後係將連續犯之規定刪除，被
    告上開數次行為，亦無接續犯或包括一罪之情形，乃各自獨
    立成罪，應分論併罰。經比較修正前、後規定，應以修正前
    之規定，較有利於被告。
  (五)被告行為時之修正前刑法第41條第1項前段規定：「犯最重
    本刑為五年以下有期徒刑以下之刑之罪，而受6個月以下有
    期徒刑或拘役之宣告，因身體、教育、職業、家庭之關係或
    其他正當事由，執行顯有困難者，得以1元以上3元以下折算
    1日，易科罰金。」，又被告行為時之易科罰金折算標準，
    修正前罰金罰鍰提高標準條例第2條前段（現已刪除）規定
    ，就其原定數額提高為100倍折算1日，則本件被告行為時之
    易科罰金折算標準，應以銀元100元或200元或300元折算1日
    ，經折算為新臺幣後，應以新臺幣300元或600元或900元折
    算為1日。惟新修正刑法第41條第1項前段則規定：「犯最重
    本刑為5年以下有期徒刑以下之刑之罪，而受6個月以下有期
    徒刑或拘役之宣告者，得以新臺幣1,000元、2,000元或3,00
    0元折算1日，易科罰金。」，比較修正前、後之易科罰金折
    算標準，以修正前之刑法規定，較有利於被告。
  (六)綜合上開比較結果，認適用裁判時之新法對被告並非較為有
    利，自應依刑法第2條第1項前段，適用被告行為時之上開修
    正前刑法規定，以為論處。
三、核被告丙○○所為，係4次犯刑法第339條第1項詐欺取財罪
    。被告與上開不詳男女就本件犯行，分別有犯意聯絡及行為
    分擔，為共同正犯；又被告上開4次詐欺取財犯行，時間緊
    接，所犯係構成要件相同之罪名，主觀上顯係基於概括之犯
    意，為連續犯，依修正前第56條之規定，論以一罪並加重其
    刑。原審予以論罪科刑，固屬卓見，惟原審判決除被告上開
    4 次詐欺取財犯行外，誤認被告於95年10月28日亦犯向告訴
    人持保管條及本票詐欺取財罪（詳後），並與上開持支票詐
    財部分有連續犯之裁判上1罪關係，合予論罪科刑，尚有未
    洽，又原審判決疏未論及共犯，亦有不當。被告否認上開持
    支票詐財犯行而提起上訴，暨檢察官上訴意旨認為此部份犯
    罪量刑過輕，固均無為理由，但原判決既有可議之處，即難
    予以維持，應由本院撤銷改判。爰審酌被告前科、品行、智
    識程度、生活狀況、犯罪動機、犯罪手段、犯罪所得之金額
    、尚未與告訴人達成民事和解、暨被告否認犯行等一切情狀
    ，量處如主文第2項所示之刑，並諭知易科罰金之折算標準
    ，以示懲儆。
三、聲請簡易判決處刑意旨另以：被告丙○○明知其經濟情況發
    生困難，若向他人借款必無力清償，竟基於意圖為自己不法
    所有之犯意，於94年10月28日，前往甲○○○之上開住處，
    向甲○○○佯稱年關將近，需調借現金新臺幣（下同）10萬
    元繳回台灣人壽公司作業績，並交付與借款同額之本票及保
    管條各1紙作為擔保，承諾於94年11月28日前返還借款，致
    使甲○○○陷於錯誤而交付現金10萬元予丙○○云云。
  (一)按犯罪事實應依證據認定之，無證據不得認定犯罪事實，刑
    事訴訟法第154條第2項定有明文。又認定不利於被告之事實
    ，須依積極證據，苟積極證據不足為不利於被告事實之認定
    時，即應為有利於被告之認定，更不必有何有利之證據，最
    高法院30年上字第816號著有判例可資參照；且告訴人之告
    訴，係以使被告受刑事訴追為目的，倘其陳述尚有瑕疵，則
    在未究明前，遽採為論罪科刑之根據，即難認為適法；告訴
    人所陳被害情形，以及對於被告之攻擊，必須無瑕疵可指，
    而就其他方面調查又與事實相符者，始得資為判決之基礎。
  (二)檢察官認被告丙○○涉有此部分詐欺取財犯嫌，無非係以告
    訴人甲○○○之指述及被告所簽發之本票及保管條影本各1
    紙為論據。訊據被告丙○○固承認其曾於上開時、地，簽立
    上開本票及保管條影本各1紙交予告訴人無訛，惟堅詞否認
    涉犯此部份詐欺行為，辯稱：我自92年間就陸續向告訴人借
    還金錢，上開本票及保管條上所載之10萬元是我於93年7月
    間，以2張客戶的票據向告訴人借的，當時是借17萬餘元，
    後來客戶跳票，我就先還7萬多元現金給告訴人，剩下的10
    萬元，我便簽立保管條及本票給告訴人，且約定如屆時無法
    清償，須向告訴人再繳付利息，並撕毀舊的保管條及本票，
    另行簽立新的保管條及本票予告訴人，因我始終無法還錢，
    因而每月繳息並簽立新的保管條及本票，迄至94年10月28日
    止，我之後便未去繳息與更換保管條及本票，上開保管條及
    本票之簽立情形乃係如此，告訴人於94年10月28日並未借我
    10 萬元，我亦無詐財可言等語。
  (三)另按告訴人係向司法警察機關或偵查機關申告犯罪事實而要
    求訴追之人，其於我國刑事訴訟法中，並非法定列舉之獨立
    證據方法，若以告訴人所陳親身經歷之被害經過，作為認定
    犯罪事實之依據時，乃居於證人之地位，亦即其證據方法為
    證人，必須踐行有關證人之證據調查程序，除非其有依法不
    得令其具結之情形，否則事實審法院應命其具結，若依法應
    具結而未具結時，該告訴人有關被害事實之陳述，無證據能
    力，法院不得採其陳述作為判決之基礎（最高法院94年度台
    上字第3825號裁判要旨參照）；復按刑事訴訟法第158條之3
    規定：「證人、鑑定人依法應具結而未具結者，其證言或鑑
    定意見，不得作為證據」，其立法理由乃在擔保該證言或鑑
    定意見，係據實陳述或公正誠實之可信性，故未依法具結者
    ，依證據絕對排除法則，當然無證據能力，而不得作為證據
    ，自不得因當事人於審判程序之同意，逕認該未經具結之證
    言或鑑定意見，亦得作為證據，此於適用同法條（第159條
    之5）第2項所定「視為有前項之同意」之情形者，亦應受上
    揭第158條之3規定之限制（最高法院94年度台上字第3277號
    裁判要旨參照），是告訴人甲○○○於偵查中向檢察官所為
    之陳述（見交查卷第11-13、37、97、98頁），並未經具結
    ，有該等卷宗在卷可憑，揆諸上開所引裁判要旨，均不得為
    證據。
  (四)另次，告訴人甲○○○於偵查中之檢察事務官詢問時雖陳稱
    ：我於94年10月28日，被告來借錢時，當天領出10萬元借給
    他，上開本票及保管條的簽立日期就是借錢日期云云（見他
    字卷第13、14頁），惟告訴人嗣於本院審理中以證人身分到
    庭結證稱：被告自93年7月後，即陸續向我借錢，每次金額
    約2、3萬元，而用以擔保的票據也都有兌現，我已忘記有無
    於94年10月28日交付現金10萬元給被告，也忘記被告當天書
    立上開保管條及本票之緣由為何，又上開10萬元可能是被告
    先前欠款延續的金額吧，我不記得了，被告比較記得住，被
    告講怎樣就是怎樣等語（見簡上卷第55-61頁），徵諸甲○○○先後所陳，實質內容互異，且其對於94年10月28日是否
    確實交付現金10萬元予被告及借款緣由等借貸之重要事項，
    於審理中結證時，竟語帶迴避，自稱不復記憶，復未提出領
    款資料為據，實難使本院認為告訴人於94年10月28日確曾向
    被告實際交付借出10萬元現金，因之，當以被告所辯為可採
    。又被告簽發之上開本票及保管條影本各1紙，其上均無被
    告於94年10月28日確實收得10萬元現金之記載，亦無法為此
    等之認定。
  (五)綜上，本件既無證據可認被告於94年10月28日曾向告訴人實
    際借得10萬元，而被告復辯稱其所積欠告訴人之10萬元乃係
    1年餘前欠款之延續，故該等金錢往來應屬債務不履行之民
    事糾紛，難認被告施用詐術，此外，復無其他積極證據證明
    被告確有檢察官所指之94年10月28日詐欺取財行為，尚難遽
    對被告以刑法詐欺罪責相繩，惟聲請簡易判決處刑意旨認此
    部分與被告上開論罪科刑部分，有修正前刑法第56條之連續
    犯關係，屬裁判上一罪，故就此部分不另為無罪之諭知。
四、依刑事訴訟法第455條之1第1、3項、第369條第1項前段、第
    364條、第299條第1項前段，刑法第2條第1項前段、第28條
    、第56條（修正前）、第339條第1項、第41條第1項前段（
    修正前），刑法施行法第1條之1第1項、第2項前段，罰金罰
    鍰提高標準條例第2條（修正前），處如主文所示之刑。
本案經檢察官王啟旭到庭執行職務。
中    華    民    國    95    年    12    月    12    日
                    刑事第二庭 審判長法  官  沈 福 財
                                     法  官  卓 春 慧
                                     法  官  盧 鳳 田
以上正本證明與原本無異。
本件不得上訴。
中    華    民    國    95    年    12    月    12    日
                                     書記官  楊 國 色
附錄本件論罪科刑法條：
中華民國刑法第339條第1項：
意圖為自己或第三人不法之所有，以詐術使人將本人或第三人之
物交付者，處5年以下有期徒刑、拘役或科或併科1千元以下罰金
。
  附表：
┌──┬───┬────┬─────┬─────┬────────┐
│編號│發票人│ 發票日 │ 票面金額 │支票號碼  │ 付  款  銀  行 │
├──┼───┼────┼─────┼─────┼────────┤
│ 1  │李世華│94.11.30│6萬5,900元│AA0000000 │臺灣銀行太保分行│
├──┼───┼────┼─────┼─────┼────────┤
│ 2  │李世華│94.12.25│6萬2,900元│AA0000000 │臺灣銀行太保分行│
├──┼───┼────┼─────┼─────┼────────┤
│ 3  │乙○○│95.01.15│8萬4,239元│WA0000000 │第一銀行西螺分行│
├──┼───┼────┼─────┼─────┼────────┤
│ 4  │乙○○│95.01.20│9萬9,600元│UB0000000 │第一銀行西螺分行│
└──┴───┴────┴─────┴─────┴────────┘


司法院資訊處製作；財團法人民間司法改革基金會備份。
